臺灣臺北地方法院民事判決　　　　　　 100年度訴字第2355號
原　　　告　王滿輝
訴訟代理人　陳國雄律師
複代理人　　曾憲忠律師
　　　　　　陳威憲律師
被　　　告　高次郎
上列當事人間請求塗銷抵押權登記等事件，本院於民國100年9月
16日言詞辯論終結，判決如下：
    主  文
被告應給付原告新臺幣壹佰萬元，及自民國一百年八月二十日起
至清償日止，按年息百分之五計算之利息。
訴訟費用新臺幣壹萬壹仟捌佰玖拾元由被告負擔。
本判決於原告以新臺幣拾肆萬元為被告供擔保後，得假執行。
但被告如以新臺幣壹佰萬元為原告預供擔保後，得免為假執行。
    事實及理由
壹、程序部分
一、按訴狀送達後，原告不得將訴變更或追加他訴，但請求之基
    礎事實同一、或不甚礙被告之防禦及訴訟之終結者，不在此
    限，民事訴訟法第255條第1項第2款、第7款定有明文。查原
    告起訴時，請求被告高次郎依民法第759條、第307條規定，
    於完成被繼承人高玉路之抵押權繼承登記後予以塗銷，並聲
    明：「(一)被告高次郎應完成被繼承人高玉路對於原告如附表
    1土地之抵押權之繼承登記。(二)被告於第1項繼承登記完成後
    ，應將如附表1所示土地，權利證書字號第078新他字第0004
    71號，登記日期民國78年12月27日，權利價值新臺幣（下同
    ）110萬元之抵押權登記予以塗銷。」，復於100年6 月27日
    基於繼承法律關係追加被告高文雄、高基根、高源澤、朱淑
    、高翊庭、高思婷、高亞婷、高瑜婷、鄭景文、鄭宇欣、
    鄭朝鳳、鄭朝鶯、鄭詰蔓、鄭雅玲、許吉田、許琬琳、許琬
    琪、許琬萍、許雅萍，後於100年7月8日當庭撤回被告許吉
    田之訴，又於100年8月19日變更聲明為：「(一)先位聲明：1.
    被告高次郎、高文雄、高基根、高源澤、朱淑、高翊庭、
    高思婷、高亞婷、高瑜婷、鄭景文、鄭宇欣、鄭朝鳳、鄭朝
    鶯、鄭詰蔓、鄭雅玲、許琬琳、許琬琪、許琬萍、許雅萍等
    19 人應完成被繼承人高玉路對於原告如附表1土地抵押權之
    繼承登記。2.被告等19人於第1項繼承登記完成後，應將如
    附表1所示土地，權利證書字號第078新他字第000471號，登
    記日期78年12月27日，權利價值110萬元之抵押權登記予以
    塗銷。(二)備位聲明：被告高次郎應給付原告新臺幣100萬元
    ，及自95年8月20日起至清償日止，按年息5%計算之利息。
    」，嗣於100年9月16日當庭撤回被告高文雄、高基根、高源
    澤、朱淑、高翊庭、高思婷、高亞婷、高瑜婷、鄭景文、
    鄭宇欣、鄭朝鳳、鄭朝鶯、鄭詰蔓、鄭雅玲、許琬琳、許琬
    琪、許琬萍、許雅萍之訴，並變更以不完全給付法律關係請
    求被告高次郎返還100萬元，並聲明：「被告給付原告100萬
    元及自100年8月20日起至清償日止，按年息5%計算之利息。
    」。查原告所主張之基礎事實均為兩造就原告所有新北市○
    ○區○○段崩山小段355地號土地（權利範圍1/4，下稱系爭
    土地）關於被告之被繼承人高玉路之抵押權設定，兩造約定
    塗銷等情，且不甚礙被告之防禦及訴訟之終結，核與上開規
    定相符，應予准許。另「原告將原訴變更時，如其訴之變更
    為合法，而原訴可認為已因撤回而終結，法院應專就新訴裁
    判」（最高法院65年度臺上字第2183號判例參照），是本院
    僅需就原告之變更之訴為裁判。
貳、實體部分
一、原告起訴主張：緣原告於78年9月1日向被告之被繼承人高玉
    路借款100萬元（下稱系爭借款），並於78年12月27日以原
    告所有之系爭土地設定抵押權予高玉路，以供擔保借款。高
    玉路嗣於81年間過世，被告高次郎即向原告請求返還借款，
    兩造於88年間達成協議本金利息以100萬元解決，被告高次
    郎並同時允諾將辦理遺產登記完成後塗銷該抵押權之登記。
    惟被告於收受原告所交付之100萬元後，非但未整合其餘繼
    承人辦理繼承登記，且未將原告所清償之100萬元分配予高
    玉路之其餘繼承人，甚至將該款項侵吞入己，花費殆盡，被
    告顯有可歸責之事由，致原告未能因清償而塗銷抵押權登記
    ，受有100萬元之損害，故原告自得依民法第227條第1項規
    定，請求被告返還100萬元。並聲明：(一)被告高次郎應給付
    原告100萬元，及自100年8月20日起至清償日止，按年息5%
    計算之利息。(二)願供擔保請准宣告假執行。
二、被告則以：原告於78年9月1日向被告父親高玉路借款30萬元
    ，復於78年10月12日借款70萬元，期限3個月，利息約定3分
    利，遲延利息每萬元300元。違約金每萬元300元。高玉路81
    年間過世後，10年間皆未清償，嗣被告追討，原告之子方通
    知被告領款100萬元，被告並簽立收據，惟同時原告之子與
    被告口頭約定上開借款利息依銀行利息計算，是被告於原告
    交付利息後，方有辦理繼承並塗銷抵押權之義務等語，資為
    抗辯。並聲明：(一)原告之訴及假執行之聲請均駁回。(二)如受
    不利判決，願供擔保請准宣告免為假執行。
三、得心證之理由：
    本件原告主張於78年間向被告之被繼承人高玉路借款100萬
    元，並於同年12月27日以原告所有之系爭土地設定抵押權予
    高玉路，嗣高玉路於81年間過世，被告高次郎即向原告請求
    返還借款，原告遂於88年間交付被告高次郎100萬元，業據
    提出土地登記謄本、收據，且為被告所不爭執，堪信為真正
    ，惟原告主張其與被告就系爭借款及抵押權設定達成協議，
    以系爭借款以本金利息以100萬元計算，被告高次郎應於辦
    理繼承登記完成後塗銷該抵押權之登記，被告於收受100萬
    元後竟未將原告所清償之100萬元分配予其餘繼承人，甚至
    將該款項侵吞入己，被告顯有可歸責之事由，致原告未能因
    清償而塗銷抵押權登記，受有100萬元之損害，故原告自得
    依民法第227條第1項規定，請求被告返還100萬元等語，則
    為被告所否認，並以前揭情詞置辯，是本件之爭點厥為：原
    告依民法第227條第1項規定請求被告返還100萬元是否有理
    ？
  (一)按因可歸責於債務人之事由，致為不完全給付者，債權人得
    依關於給付遲延或給付不能之規定行使其權利，民法第227
    條第1項定有明文。復按所謂不完全給付係指債務人雖為給
    付，然給付之內容並不符合債務本旨而言；契約所生債務不
    履行之損害賠償請求權，並不以「解除契約」為行使該請
    求權之要件，於契約合法解除後，固無礙於該損害賠償請求
    權之行使（見：民法第260條），即於契約未經合法解除前
    ，苟有債務不能給付、遲延給付或不完全給付等債務不履行
    之事實，仍非不得逕對債務人為損害賠償之請求。此細繹民
    法第226條、第227條、第331條規定之法意自明；債務不履
    行之債務人之所以應負損害賠償責任，係以有可歸責之事由
    存在為要件。若債權人已證明有債之關係存在，並因債務人
    不履行債務而受有損害，即得請求債務人負債務不履行責任
    。倘債務人抗辯損害之發生為不可歸責於債務人之事由所致
    ，自應由其負舉證責任，如未能舉證證明，即不能免責，最
    高法院82年台上字第2364號、83年台上字第1899號、97年台
    上字第1000號判決意旨參照。
  (二)經查，本件原告主張其與被告就系爭借款及抵押權設定達成
    協議，以系爭借款以本金利息以100萬元計算，被告高次郎
    應於辦理繼承登記完成後塗銷該抵押權之登記，並提出收據
    乙紙為據（見本院卷第13頁），則依系爭收據之內容觀之，
    系爭收據記載「茲收到王滿輝（即原告）於78年9月1日向我
    （即被告）父親高玉路借款100萬元正，於日前協商後本金
    及利息100萬元正決除借款關係，本人高次郎辦理遺產登記
    完成，即塗銷王滿輝土地權狀設定登記」，被告亦不否認系
    爭收據為其所簽署，則原告依系爭收據主張兩造已協議系爭
    借款以100萬元結清，被告於辦理遺產登記完成後塗銷系爭
    土地之抵押權登記，洵屬有據。是被告於收受100萬元以了
    結系爭借款債務後，遲未依協議內容，辦理繼承登記並塗銷
    原告所有系爭土地上高玉路之抵押權登記，顯有可歸責於被
    告之事由，致原告受有未能因清償而塗銷抵押權登記之損害
    ，即受有100萬元之損害，原告自得依民法第277條第1項規
    定請求被告負損害賠償責任。
  (三)被告雖先後抗辯原告之子與被告約定就系爭借款須另外交付
    利息後，被告才去辦理繼承塗銷抵押權云云，惟查，被告上
    開主張已為原告所否認，甚且於100年7月8日言詞辯論陳稱
    ：「（問：提示原證二有何意見？是否為你簽名？）是我簽
    名的。」、「（問：原證二收據記載經雙方協議本金利息以
    壹佰萬解決，並且同意辦理繼承登記後塗銷抵押權登記，有
    何意見？）但我們當初口頭有說利息照銀行利息計算，晚一
    點給沒關係。由我代表收。」、「（問：銀行利息多少？）
    當初沒有詳細約定。」由上可知，被告既不爭執原證2系爭
    收據之約定，僅辯以兩造另以口頭約定利息給付云云，惟經
    詢問關於利息利率為何，卻稱「沒有詳細約定」，顯與常情
    不符，被告亦未提出相關證據以實其說，是被告上開所辯，
    自無足採。
四、綜上所陳，原告主張兩造已協議系爭借款以100萬元結清，
    被告於辦理遺產登記完成後塗銷系爭土地之抵押權登記。惟
    被告於收受原告所交付之100萬元後，未整合其餘繼承人辦
    理繼承登記及塗銷抵押權登記，則被告顯有可歸責之事由，
    致原告未能因清償而塗銷抵押權登記，受有100萬元之損害
    ，故原告依民法第227條第1項規定，請求被告給付100萬元
    ，及自100年8月20日起至清償日止，按年息5%計算之利息，
    為有理由，應予准許。
五、假執行之宣告：
    兩造均陳明願供擔保請准宣告假執行及免為假執行，經核均
    無不合，爰分別酌定相當擔保金額准許之。
六、本件事實已臻明確，兩造其餘之攻擊或防禦方法，及未經援
    用之證據，經本院斟酌後，認為與判決基礎之事實並無影響
    ，均不足以影響本裁判之結果，自無庸一一詳予論駁之必要
    ，併此敘明。
七、本件訴訟費用，確定如主文第2項所示之金額。
八、訴訟費用負擔之依據：民事訴訟法第78條。
中    華    民    國   100    年    9     月    30    日
                  民事第八庭    法  官  宣玉華
以上正本係照原本作成
如對本判決上訴，須於判決送達後20日內向本院提出上訴狀。如
委任律師提起上訴者，應一併繳納上訴審裁判費。
中    華    民    國   100    年    10     月    3    日
                                書記官  吳珊華